【裁判字號】    88,訴,3251
【裁判日期】    890414
【裁判案由】    分割共有物
【裁判全文】
臺灣臺北地方法院民事判決  八十八年度訴字第三二五一號
    原      告  乙○○
                丙○○
    右二人共同
    訴訟代理人  簡長順律師
    被      告  庚○○  住台北市土林區○○○路○段二三三號
                壬○○  住台北市○○區○○路六０一號十一樓之一
                辛○○  住台北市○○區○○路六０一號十一樓之一
                甲○○  住台北市士林區○○○路○段二五二號四樓
    右四人共同
    訴訟代理人  庚○○  住台北市士林區○○○路○段二三三號
    被      告  財政部國有財產局台灣北區辦事處  設台北市○○○路一一六巷十
                              .
    法定代理人  高志達  住同右.
    訴訟代理人  丁○○  住同右.
                戊○○  住同右.
                己○○  住同右.
右當事人間分割共有物事件，本院判決如左：
    主    文
原告之訴駁回。
訴訟費用由原告負擔。
    事    實
甲、原告方面：
一、聲明：請求判准兩造分割共有物。
二、陳述：兩造所共有坐落台北市○○區○○段二段三六地號土地，因於該土地尚有
    同段二０五之一地號土地與之毗鄰並係原告所有，該二０五之一地號土地目前為
    畸零地，故不論二０五之一地號土地要興建或系爭二一六地號土地要興建時均需
    就二一六地號土地相鄰二０五之一地號土地之分需保留並分割出一定寬度之土地
    ，才得以申領建造執照，如依原告所提如附表之第一種分割方式，將系爭土地與
    二０五之一地號土地毗鄰之位置分割給原告二人，較符合公平，對兩造均屬有利
    ，況此第一方案分割，原告分得靠裏邊的位置，遠較被告所分得靠近馬路邊價值
    較低，原告既願犧牲，有何不可。又系土地目前亦是由原告使用第一方案中所擬
    分割給原告之位置，則系爭土地依現況使用情形，亦以原告所主張之第一方案較
    符合公平原則。如未能依第一種方式分割，則亦可如附所示之第二種分割方式，
    將原告部分分割至前段。
三、證據：提出土地登記謄本一份。
乙、被告庚○○、壬○○、辛○○、甲○○方面：
一、聲明：原告之訴駁回。
二、陳述：
（一）本件坐落台北市○○區○○段二小段二一六地號、地目建、面積三一０平方公
      尺土地一筆雖係兩造及賴蕭東犁（遺產管理人：國有財產局台灣北區辦事處）
      等人所共有，惟庚○○、壬○○、辛○○等三人於八十八年五月十三日訂立買
      賣契約，依據土地法第三十四條之一規定出賣予訴外人唐朝林，並於八十八年
      五月十八日委託陳淑貞律師以八十八偵律字第四十五號存證信函通知原告乙○○、丙○○等二人行使優先購買權，原告等二人並未行使，依法視為放棄優先
      購買權。
（二）迨買受人唐朝林將買賣價金給付予原告以外之五位買受人簽收具領，將原告等
      二人之價金依法提存於鈞院，再由出賣人於申請案件具結後，申請台北市松山
      地政事務所八十八年七月二十八日收件松山字第一三七八四０號辦理買賣所有
      權移轉登記，詎料原告等二人未具理由異議，上開移轉登記申請案遭駁回，嗣
      經唐朝林提出申復書松山地政事務所乃以八十八年八月十六日北市松地一字第
      八八六一一八九五００號函通知原告等二人就其是否主張優先購買權明確表示
      意見，原告二人仍未主張優先購買權，僅以陳情書諉稱「土地涉有私權糾紛」
      無理阻擾移轉登記案件進行，松山地政事務所乃於八十八年九月六日函請台北
      市政府地政處核示，擬為受理移轉登記是否允當？嗣經台北市地政處核示，而
      為准許唐朝林之所有權移轉登記。唐朝林復將買賣價金給付予以外之五位買受
      人簽收具領，將原告等二人之價金依法提存於鈞院。查土地法第三十四條之一
      及執行要點第（八）項之規定，及上開催告函松山地政事務函等足資證明原告
      等二人並未行使優先購買權，其共有土地之權利業已因土地法第三十四條之一
      處分出售予唐朝林取得，原告等二人再無權利可為主張，提起本件分割共有物
      之訴並無理由。
（三）民法第八百二十二條規定：各共有人，得隨時請求分割共有物，但因物之使用
      目的不能割或契約訂有不分割之期限者，不在此限。故共有物分割之請求必須
      共有人方有權利主張，若非共有人提起本件分割共有物之訴顯為於法無據。於
      八十八年十月六日以前固然為本件系爭土地之共有人，惟八十八年十月六日松
      山地政事務所業已辦竣買賣所有權移轉登記，所有權人明為唐朝林，土地法第
      四十三條規定：本法所為之登記有絕對效力。則本件系爭土地之所有權全部均
      屬唐朝林所有，並無其他任一共有人得為主張分割共有物，本件分割共有物之
      訴顯無理由。
（四）原告主張分割方式不當：茲檢呈鈞院八十三年度重訴字第五五號民事判決，原
      告等二人無權占用本件共有土地，業經鈞院判命拆屋還地，早已超過四個月履
      行期間，迄今拒不拆屋還地，態度惡劣。按共有土地之分割，應為斟酌各共有
      人之利害關係及共有物性質，促進共有土地之經濟效用。本件共有土地既已依
      土地法第三十四條之一處分出售唐朝林單獨所有，並無分割之必要，原告等主
      張之分割之方法，徒生無謂紛爭，有害整筆土地之開發利用，殊為不當。
三  證據：提出台北市松山地政事務所函影本二件  本院八十三年度重訴字第五五號
    民事判決影本一份等件為證。
丙、被告財政部國有財產局台灣北區辦事處
一、聲明：駁回原告之訴。
二、陳述：其承受系爭土地前所有人賴蕭東犁而為所有人，已自被告庚○○等人收
    受系爭土地之買賣價款，對原告提起本件訴訟並無意見，但訴訟費用不應由
    其負擔。
丁、本院依職權向台北市松山地政事務所函調系爭土地申請移轉登記案全卷。
    理        由
一、本件原告起訴主張，兩造所共有坐落台北市○○區○○段二段二一六地號土地，
    因兩造無法協議分割，爰依法起訴請求判決分割，又該地尚有同段二０五之一地
    號土地與之毗鄰者，則係原告所有之二０五之一地號土地，目前為畸零地，故不
    論二０五之一地號土地興建，或系爭二一六地號土地要興建，均需就相鄰之二０
    五之一地號土地部分需保留並分割出一定寬度之土地，才得以申領建造執照，是
    應以原告提出之第一種分割方式為宜。被告則以，系爭土地雖係兩造等人所共有
    ，惟被告庚○○  壬○○  辛○○等三人於八十八年五月十三日訂立買賣契約，
    依據土地法第三十四條之一規定出賣訴外人唐朝林，並曾以律師函通知原告等二
    人行使優先購買權，惟因辦理土地移轉登記時，原告二人阻擾移轉案件進行，嗣
    經台北市地政處核示，台北市松山地政事務所而准許唐朝林移轉所有權登記，系
    爭土地業已因土地法第三十四條之一之處分出售予唐朝林取得，原告等二人再無
    權利可為主張，提起本件分割共有物之訴並無理由等語，資為抗辯
二、原告主張之事實，雖據其提出土地登記謄本，被告等對原告二人為系爭土地之共
    有人之事實，並不爭執，亦經本院至現場履勘結果為：土地現址是原告蓋有二層
    樓三角形建物，一、二樓皆為廁所突出於原告、被告共有之系爭土地，該突出建
    物連接於二０五之一地號原告所有之土地，二０五之一地號面積是六二平方公尺
    ，係原告做為店面住家使用等情，有本院勘驗筆錄附卷可按，該突出作為原告店
    面住家之三角形建物面積十平公尺，此有台北市松山地政事務所土地複丈成果圖
    顯示之Ａ部分圖示可證。根據前開土地登記簙謄本記載：系爭土地面積三百十平
    方公尺，原告乙○○之權利範圍為一九四四０分之四九二、原告丙○○之權利範
    圍為一九四四０分之四九二，各占用系爭土地面積七點八五平方公尺，而被告庚○○權利範圍九七一０分之五０一三，占用面積一五九點八八平方公尺，被告壬○○權利範圍三四九九二０分之二二七八八、占用面積二０點一九平方公尺，被
    告辛○○一一三四０分之二一三０、占用面積五八點二二，被告財政部國有財產
    局承受訴外人賴東犁權利範圍為一六二分之十二、占用面積二二點九六平方公尺
    ，被告甲○○權利範圍一一三四０分之一二０九、占用面積三三點０五平方公尺
    等情，因之，原告乙○○、丙○○所占用面積甚低。原告主張該突出之三角形建
    物即複丈成圖Ａ部分，分割為原告所有，惟依複丈成果圖顯示，系爭二一六地號
    土地將由原不規則之長方形成為不規則之多邊形土地，對該土地之利用，並非最
    為有利。
三、又上開複丈成果圖Ａ部分為原告乙○○私自占用蓋屋，經當時其他共有人周天助
    提起拆屋還地之訴，原告乙○○須將該屋拆除，有本院八十三年五月十九日八十
    三年度重訴字第五五號判決可按，惟原告乙○○並未按該判決履行將該屋拆除。
    八十八年五月十三日，本件被告庚○○、壬○○、辛○○三人與訴外人唐朝林簽
    訂土地買賣契約，而其等對系爭土地之權利範圍為二三八點二九平方公尺，占全
    部土地面積百分之七十六點八，並依土地法第三十四條之一規定，於八十八年五
    月十八日通知原告及其他共有人表示是否主張優先購買權，有被告提出之律師函
    可按，被告國有財產局、甲○○均放棄優先承買權，於八十八年七月二十八日被
    告庚○○等三人分將唐朝林支付之買賣價金九百六十八萬餘元及四百四十四萬餘
    元交付被告甲○○及被告財政部國有財產局台灣北區辦事處收受，此有其等書立
    之收據陳於台北市松山地政事務所卷宗可據，原告二人均於收受通知後逾十日未
    表示優先購買權，依法視為放棄優先購買權，同日被告庚○○等人依土地法第三
    十四條之一規定向台北市松山地政事務所辦理土地移轉登記，八十八年七月十九
    日，唐朝林並將應分予原告二人之各二百三十萬餘元買賣價金，提存於本院提存
    所，有提提存書附卷可按。原告二人於於八十八年八月二日移轉登記審查期間，
    以陳情書對該地政事務所陳情對系爭土地優先購買權爭執，請求駁回移轉登記。
    惟因原告逾期未表示優先承買，而視為放棄等，復經台北市地政處表示：原告向
    台北市松山地政事務所陳情請求駁回系爭土地移轉登記予買受人唐朝林一節，於
    法未合，而由該地政事務所於八十八年十月六日辦竣移轉登記在案，有台北市松
    山地政事務所八十八年十一月四日覆函本院在卷。基上事證可知，原告乙○○占
    用如本件複丈成果圖所示Ａ部分之土地，作為廁所建物，早經本院判決應予拆除
    返還共有人，其長期未為履行拆除，已有不當，而被告庚○○等三人又因其應有
    部分合計逾三分之二，復經其他共有人放棄優先購買權，收受買賣價金，原告二
    人因逾期未表示是優先承買，視為放棄優先承買權，因之，原告二人既未行使優
    先購買權，復因系爭土地已移轉登記予訴外人唐朝林，原告等已非該土地之共有
    人，其等主張分割本件共有土地，已無實益。從而，原告本於共有關係請求分割
    系爭土地，並無理由，應予駁回。
四、結論：原告之訴為無理由，依民事訴訟法第七十八條，判決如主文。
中      華      民      國    八十九    年      四      月     十四     日
                                            民事第三庭法      官  李維心
右為正本係照原本作成
如對本判決上訴，須於判決送達後廿日內向本院提出上訴狀
中      華      民      國    八十九    年      四      月              日
~B法院書記官  林梅珍


司法院資訊處製作；財團法人民間司法改革基金會備份。
